---
title: "Aula_5_Comparação de Tratamentos com ANOVA, Modelos Mistos e Correlação"
author: "Karine Mesquita"
format: 
  html:
    code-fold: true       # permite esconder/mostrar os códigos (com uma abinha)
    code-tools: true      # adiciona botões de copiar/mostrar código
    toc: true             # inclui um sumário (índice)
editor: visual
editor_options: 
  chunk_output_type: console
execute:
  warning: false          # oculta mensagens de warning
  message: false          # oculta mensagens do tipo "package loaded"
  echo: true              # mostra o código
  include: true           # mostra o output dos chunks
---

# Aula 5

## Anova

Complementando a aula anterior, nesta aula revisamos a **ANOVA tradicional** e aplicamos **testes de médias**. Como nova análise temos os **modelos lineares mistos**, utilizados quando há estruturas de dados mais complexas, como parcelas subdivididas e efeitos aleatórios. Introduzindo também **correlação e regressão linear**, que permitem avaliar relações entre variáveis contínuas.

```{r}
library(gsheet)
library(ggplot2)
library(readxl)
library(tidyverse)
library(Hmisc)

gsheet2tbl("https://docs.google.com/spreadsheets/d/1bq2N19DcZdtax2fQW9OHSGMR0X2__Z9T/edit?gid=866852711#gid=866852711")

campo <- gsheet2tbl("https://docs.google.com/spreadsheets/d/1bq2N19DcZdtax2fQW9OHSGMR0X2__Z9T/edit?gid=866852711#gid=866852711")

campo

#visualizando os dados 

campo |> 
  ggplot(aes(TRAT, PROD))+
  geom_jitter(width = 0.1)+
  stat_summary(
    fun.data = "mean_cl_boot",
    colour = "magenta", width = 0.3)

#o comando mean_cl_boot acima, plota a média no gráfico 

campo$TRAT <- factor(campo$TRAT)
campo$BLOCO <- factor(campo$BLOCO)

#a função factor é utilizada para transformar variáveis em fatores. Neste caso, foi utilizada para transformar os blocos e tratamentos, que estavam em números e o R poderia interpretar como valores. 

#Anova
m_campo <- lm(PROD ~ BLOCO + TRAT, data = campo)
anova (m_campo)
plot(m_campo)

#verificar os pressuposto de normalidade e homogeneidade 
library(DHARMa)
simulateResiduals(m_campo)
plot(simulateResiduals(m_campo))

#para visualizar as médias marginais estimadas
library(emmeans)
means_campo <- emmeans(m_campo, ~TRAT)
means_campo

#teste de comparação multipla 
library(multcomp)
cld(means_campo)
#para comparações em matriz
pwpm(means_campo)

#para ferrugem 
#Anova 
f_campo <- lm(FER ~ BLOCO + TRAT, data = campo)
anova (f_campo)

#teste de pressupostos de homogeneidade e normalidade 
plot(simulateResiduals(f_campo))

#como não seguiu o pressuposto de homogeneidade, pode-se tentar transformar os dados 

f_campo <- lm(log(FER) ~ BLOCO + TRAT, data = campo)
anova (f_campo)

means_f_campo <- emmeans(f_campo, ~TRAT, type = "response")
#utiliza-se a função type = response para sinalizar que os dados foram transformados, mas que os resultados devem ser retornados em valores reais 
means_f_campo
plot(means_f_campo)

#teste de comparação multipla 
library(multcomp)
cld(means_f_campo, Letters = letters)
#adicionar o comando Letters = letters, retorna letras ao invés de números no resultado do teste de médias 
pwpp(means_f_campo)
pwpm(means_f_campo)

library(agricolae)
cv.model(f_campo)

```

## Delineamento parcelas subdivididas

```{r}
gsheet2tbl("https://docs.google.com/spreadsheets/d/1bq2N19DcZdtax2fQW9OHSGMR0X2__Z9T/edit?gid=1345524759#gid=1345524759")

milho <- gsheet2tbl("https://docs.google.com/spreadsheets/d/1bq2N19DcZdtax2fQW9OHSGMR0X2__Z9T/edit?gid=1345524759#gid=1345524759")
milho 

milho |> 
  ggplot(aes(hybrid, index, color = method))+
  geom_jitter(width = 0.1)+
  coord_flip()+
  facet_wrap(~ method)

#para modelos mistos (introduzir fator aleatório no modelo) deve ser utilizado o pacote lme4. 
#install.packages("lme4")
library(lme4)

#cria um indentificador para a interação  híbrido bloco

milho$hybrid_block <- interaction(milho$hybrid, milho$block)

milho |> 
  mutate(hybrid_block = interaction(hybrid, block))

#modelo misto 
m_milho <- lmer(index ~ hybrid*method+
                (1 | block:hybrid_block), data = milho)
  
car::Anova(m_milho)
plot(simulateResiduals(m_milho))

  
  media_milho <- emmeans(m_milho, ~ hybrid | method)
  media_milho
  cld(media_milho, Letters = letters)
  
  #para comparar na linha 
  
  plot(simulateResiduals(m_milho))
  media_milho <- emmeans(m_milho, ~ method | hybrid)
  media_milho
  cld(media_milho, Letters = letters)
  
  
 #para produtividade 
  
  m_milho2 <- lmer(yield ~hybrid*method+
                (1 | block:hybrid_block), data = milho)
  
  car::Anova(m_milho)
  plotSimulatedResiduals(m_milho)
  
  media_milho <- emmeans(m_milho, ~ hybrid | method)
cld(media_milho, Letters = letters)

media_milho2 <- emmeans(m_milho, ~ method | hybrid)
cld(media_milho2, Letters = letters)

  
    #relação yeld e index 
  milho |>
    ggplot(aes(index, yield))+
    geom_point()+
    geom_smooth(method = "lm")
  
  #para análise de correlação
  cor.test(milho$index, milho$yield)   
  cor1 <- cor(milho$index, milho$yield)
  #acima, duas maneiras de  determinar o coeficiente de correlação
  
  cor1*cor1*100
  #acima, calcula-se o coeficiente de determinação: quanto da variação de y está sendo explicado por x
  
```
